【裁判字號】    88,上易,3003
【裁判日期】    890126
【裁判案由】    違反醫師法
【裁判全文】
臺灣高等法院臺中分院刑事判決                  八十八年度上易字第三○○三號
    上  訴  人
    即  被  告  乙○○
    選任辯護人  鄭人傑
右上訴人因違反醫師法案件，不服臺灣台中地方法院八十八年度易字第二八七二號中
華民國八十八年十一月一日第一審判決（起訴案號：臺灣台中地方法院檢察署八十八
年度偵字第一五四七五號），提起上訴，本院判決如左：
      主  文
原判決撤銷。
乙○○未取得合法醫師資格，擅自執行醫療業務，處有期徒刑壹年肆月。
      事  實
一乙○○係台中縣大安鄉海墘村大安港十七之四九號「有利青草舖」之負責人，曾
    因違反醫師法案件，經台灣台中地方法院於民國（下同）八十七年六月三十日以
    八十七年度訴字第一二二號判處有期徒刑一年二月，緩刑四年確定。詎乙○○在
    緩刑期間猶不知悔改，明知其未取得合法醫師資格，竟自八十八年四月底某日起
    ，在上址以其所謂秘方之青草生藥煎蛋外敷於患者之肚臍部位，治療「腰子病」
    、「腳爛」及肚子脹氣等疾病，並隨患者之意思收取費用，擅自執行醫療業務。
    迨八十八年六月一日十五時二十分許，乙○○正在為患者卓天佑以前述方法治療
    腎臟疾病時，經台中縣政府衛生局稽查人員當場查獲，並在廚房查得正在煎煮之
    蛋煎青草藥一片（嗣後已丟棄）。
二案經台中縣政府函送台灣台中地方法院檢察署檢察官偵查起訴。
      理  由
一訊據上訴人即被告乙○○（下稱被告）對於未取得合法之醫師資格，而於上開時
    、地，以青草煎蛋外敷肚臍之方式，為患者治療肚子脹氣疾病之事實均坦承不諱
    ，惟矢口否認有何擅自執行醫療業務之犯行，辯稱：伊只是用青草救人，沒有替
    人治病，收費均隨患者意思，有時免費，並未執行醫療業務；況青草既非藥品，
    伊以經營國術館及青草舖之經驗，將習用之青草煎蛋外敷於人之肚臍，並未使用
    儀器，亦未交付或使用藥物，非屬醫療管理之行為云云。經查右揭事實，除被告
    供承外，並經證人即病患卓天佑於台中縣衛生局稽查人員訪談中陳述「我是因腎
    臟不好來這裏看，大約三、四次。（如何為你治病？）只是將草藥敷在肚子，（
    治療約多少錢？）大約幾百元左右」綦詳，有該局檢查醫事業務現場處理紀錄表
    一紙可稽（偵查卷十四頁），又於偵查中陳稱：「（看什麼病？）腎病，（症狀
    ？）四肢無力、懶散，（被告用何方法醫你？）他用青草藥煎蛋，在鍋裏炒，燙
    燙熱熱的，然後貼在我肚腹，（給多少費用？）隨意給，但我大都給他三百元或
    二百元」（偵查卷二十四頁反面）等情明確，並有蛋煎青草藥之照片二幀在卷足
    憑。按醫師法第二十八條第一項前段所稱之醫療業務係指以醫療行為為職業而言
    ，不問是主要業務或附屬業務，凡職業上予以機會，為非特定多數人所為之醫療
    行為均屬之，且醫療業務之認定，並不以收取報酬為其要件，前揭所稱醫療行為
    ，係指以治療、矯正或預防人體疾病、傷害、殘缺為目的，所為的診察、診斷及
    治療；或基於診察、診斷結果，以治療為目的，所為的處方、用藥、施術或處置
    等行為全部或一部的總稱，是關於青草舖負責人以青草煎蛋後，外敷於患者之肚
    臍部位，並隨患者意思收取費用，係屬醫師法第二十八條第一項前段之行為（即
    執行醫療業務），有行政院衛生署八十八年八月十九日衛署醫字第八八○四八二
    六一號函附於偵查卷可稽（偵查卷二十七頁）。雖該署為兼顧現況，曾於八十二
    年十一月十九日，以衛署醫字第八二○七五六五六號公告不列入醫療管理之行為
    ，其項目有：(1)未涉及接骨或交付內服藥品，而以傳統之推拿方法，或使用民間
    習用之外敷膏藥、外敷生草藥、或藥洗，對運動跌打損傷所為之處置行為。(2)未
    使用儀器，未交付或使用藥品，或未有侵入性，而以傳統習用之方式，對人體疾
    病所為之處置行為。如藉按摩、指壓、刮痧、腳底按摩、收驚、神符、香灰、拔
    罐、氣功與內功之功術等方式，對人體疾病所為之處置行為。惟前揭第(1)項所稱
    外敷生草藥，應限於對運動跌打損傷所為之處置行為；至於第(2)項所稱之傳統習
    用之方式，應限於未交付或使用藥品。本件被告以青草生藥煎蛋外敷於患者之肚
    臍部位，對於求診之病患卓天佑治療腎臟疾病，顯非對運動跌打損傷所為之處置
    行為，且有使用青草生藥，自不合於前揭不列入醫療管理之行為。此經原審再向
    行政院衛生署函詢，亦認以青草藥煎蛋外敷於患者之肚臍部位，已逾越上開公告
    不列入醫療管理行為之範圍，有該署八十八年十月十三日衛署醫字第八八○六一
    六五六號函在卷足憑（原審卷十一頁）。是被告所為，核屬執行醫療業務，至臻
    明確，其所辯委無可採，犯行洵堪認定。
二核被告所為，係犯醫師法第二十八條第一項前段之非醫師擅自執行醫療業務罪。
    原審以被告罪證明確，依法論罪科刑，固非無見，惟查：在現場查得之青草煎蛋
    並未扣案，且已經被告丟棄而滅失，既不存在，即無從沒收，原判決仍諭知沒收
    ，尚有未洽。被告上訴意旨指摘原判決量刑過重，固無可取，惟原判決既有上述
    可議之處，自屬無可維持，應由本院撤銷改判。爰審酌被告前曾因違反醫師法案
    件，經台灣台中地方法院判處有期徒刑確定，有台灣台中地方法院檢察署刑案資
    料查註紀錄表及本院被告全國前案紀錄表在卷可據，被告尚在緩刑中，竟不知悔
    過再次違反醫師法，惡性非輕，暨其犯罪之動機、目的、手段，所為有使患者延
    誤受正規醫療之危險及犯後態度等一切情狀，量處如主文第二項所示之刑。在現
    場查得之青草煎蛋並未扣案，且已經被告丟棄而滅失，此經被告於本院供明，該
    物既不存在，爰不予宣告沒收，附予敘明。
據上論斷，應依刑事訴訟法第三百六十九條第一項前段、第三百六十四條、第二百九
十九條第一項前段，醫師法第二十八條第一項前段，判決如主文。
本案經檢察官甲○○到庭執行職務。
中      華      民      國    八十九     年      一       月   二十六   日
            臺灣高等法院臺中分院刑事第七庭
                                        審判長法  官  劉  連  星
                                              法  官  林  秋  華
                                              法  官  江  錫  麟
右正本證明與原本無異。
不得上訴。
                                              書記官  謝  雅  惠
中      華      民      國    八十九     年      一       月   二十七   日
附錄論罪科刑之法條︰
醫師法第二十八條第一項前段：
未取得合法醫師資格，擅自執行醫療業務者，處有期徒刑一年以上三年以下有期徒刑
，得併科新台幣三萬元以上十五萬元以下罰金。
                                                                        Ｑ


司法院資訊處製作；財團法人民間司法改革基金會備份。
